【裁判字號】    97,訴,1005
【裁判日期】    971104
【裁判案由】    妨害自由
【裁判全文】
臺灣屏東地方法院刑事判決              97年度訴字第1005號
公  訴  人  臺灣屏東地方法院檢察署檢察官
被      告  甲○○
上列被告因妨害自由案件，經檢察官提起公訴（97年度偵字第47
28號）本院判決如下：
    主  文
甲○○無罪。
    理  由
壹、程序部分：
一、按被告以外之人於偵查中向檢察官所為陳述，除顯有不可信
    之情況者外，得為證據，刑事訴訟法第159 條之1 第2 項定
    有明文。偵查中對被告以外之人所為之偵查筆錄，或被告以
    外之人向檢察官所提之書面陳述，性質上均屬傳聞證據。惟
    現階段刑事訴訟法規定檢察官代表國家偵查犯罪、實施公訴
    ，依法其有訊問被告、證人及鑑定人之權，證人、鑑定人且
    須具結，而實務運作時，檢察官偵查中向被告以外之人所取
    得之陳述，原則上均能遵守法律規定，不致違法取供，其可
    信度極高，自得為證據。本件被害人乙○○於檢察官偵查中
    具結所為之證述，性質上雖屬傳聞證據，惟係偵查中向檢察
    官所為之證述，並經具結，且無顯有不可信之情況，自具有
    證據能力。
二、次按除顯有不可信之情況外，公務員職務上製作之紀錄文書
    、得為證據，刑事訴訟法第159 條之4 第1 款亦定有明文。
    觀其立法理由為：公務員職務上製作之紀錄文書、證明文書
    如被提出於法院，用以證明文書所載事項真實者，性質上亦
    不失為傳聞證據之一種，但因該等文書係公務員依其職權所
    為，與其責任、信譽攸關，若有錯誤、虛偽，公務員可能因
    此負擔刑事及行政責任，從而其正確性高，且該等文書經常
    處於可受公開檢查（Public Inspection） 之狀態，設有錯
    誤，甚易發現而予及時糾正，是以，除顯有不可信之情況外
    ，其真實之保障極高。是本件被告甲○○提出之員警工作紀
    錄簿，為員警每日執行勤務經常性職務上製作之記錄文書，
    亦無有何顯不可信之情形，是依上開規定，自亦具有證據能
    力。
三、按被告以外之人於審判外之言詞或書面陳述，除法律有規定
    者外，不得作為證據；又被告以外之人於審判外之陳述，雖
    不符前4 條之規定，而經當事人於審判程序同意作為證據，
    法院審酌該言詞陳述或書面陳述作成時之情況，認為適當者
    ，亦得為證據。當事人、代理人或辯護人於法院調查證據時
    ，知有第159 條第1 項不得為證據之情形，而未於言詞辯論
    終結前聲明異議者，視為有前項之同意，刑事訴訟法第159
    條第1 項、第159 條之5 分別定有明文。本件卷附屏東地方
    法院檢察署檢察官拘票、報告書、屏東地方法院檢察署95年
    度執字第2882號執行卷宗等為前開刑事訴訟法第159 條第1
    項之傳聞證據，惟被告於本院言詞辯論終結前並未就其證據
    能力聲明異議，依前開刑事訴訟法第159 條之5 第2 項之規
    定，上開陳述亦有證據能力。
貳、實體部分：
一、公訴意旨略以：被告甲○○於民國96年1 月19日係任職於屏
    東縣警察局內埔分局內埔派出所之警員，為依法令服務於國
    家而具有法定職務權限之人員；其於96年1 月19日上午持本
    署檢察官簽發之拘票，拘提被害人即受刑人乙○○到案執行
    （拘提期限至96年1 月19日止），由於被害人起先蓄意不告
    知被告本件執行案已於95年12月25日易科罰金執行完畢，因
    此，仍依規定拘提被害人到案，並製作人別等資料後，解送
    被害人到本署，迨當日上午7 時30分許至10時30分許之間某
    時，途經屏東縣麟洛鄉運動公園時，被害人始告知被告渠已
    易科罰金執行完畢，並出示繳納罰金收據供被告查看，詎被
    告此時明知被害人已執行完畢，並無執行拘提之必要，仍執
    意將被害人解送屏東地方法院檢察署，以此非法之方法妨害
    其之自由；嗣被害人到本署之後，始釋放之，因認被告涉犯
    刑法第302 條、第134 條公務人員犯妨害自由罪嫌等語。
二、按犯罪事實應依證據認定之，無證據不得認定其犯罪；又不
    能證明被告犯罪者，應諭知無罪之判決，刑事訴訟法第15 4
    條第2 項、第301 條第1 項分別定有明文。又刑事訴訟法上
    所謂認定犯罪事實之證據，係指足以認定被告確有犯罪行為
    之積極證據而言，該項證據自須適合於被告犯罪事實之認定
    ，始得採為斷罪資料。如未能發現相當證據，或證據不足以
    證明，自不能以推測或擬制之方法，以為裁判之基礎。又刑
    事訴訟上證明之資料，無論其為直接或間接證據，均須達於
    通常一般之人均不致有所懷疑，而得確信其為真實之程度，
    始得據為有罪之認定，若其關於被告是否犯罪之證明未能達
    此程度，而有合理性懷疑之存在，致使無從形成有罪之確信
    ，根據「罪證有疑，利於被告」之證據法則，即不得遽為不
    利被告之認定，此分別有最高法院著有29年度上字第3105號
    、40年台上字第86號、76年台上字第4986號判例可資參照。
    再檢察官對於起訴之犯罪事實，應負提出證據及說服之實質
    舉證責任，倘其所提出之證據，不足為被告有罪之積極證明
    ，或其指出證明之方法，無從說服法院以形成被告有罪之心
    證，基於無罪推定之原則，自應為被告無罪判決之諭知，最
    高法院92年台上字第128 號判例亦可參照。又按告訴人之指
    訴，係以使被告受刑事訴追為目的，是以告訴人之指訴為證
    據方法，除其指訴須無瑕疵，且應有察與事實相符之佐證，
    始得資為判決之基礎（最高法院52年台上字第1300號、61年
    台上字第3099號判例要旨可參）；另行為非出於故意或過失
    者，不罰，過失行為之處罰，以有特別規定者，為限，又妨
    害自由係故意以私行拘禁或以其他非法方法，剝奪人之行動
    自由行為要件，為刑法第12條第1 項、第2 項及第302 條分
    別定有明文，是妨害自由罪係以處罰故意犯為限。
三、本件公訴人認被告甲○○涉犯前揭妨害自由罪嫌，無非係以
    被害人乙○○之指訴及內政部警政署刑事警察局測謊鑑定書
    為其論據。惟訊據被告則堅決否認有何妨害自由故意，辯稱
    ：到被害人家執行拘提時，被害人並無拿繳清罰金之收據給
    伊看，係在伊做完犯人人別查證後，移送到屏東地方法院地
    檢署途中被害人始告知有託人繳納罰金，況本件被害人有很
    多時間可以提示收據，卻從未提示過，被害人皆稱到地檢署
    再予說明，且至地檢署經伊向法警查詢後，確認被告已繳清
    罰款，即搭載被告返家等語。
四、經查：
（一）被告甲○○於96年1 月19日持屏東地方法院檢察署檢察官
      所簽發之拘票於前往被害人乙○○位於內埔鄉○○村○○
      路231 號住處，拘提被害人到案執行，經至警局完成人別
      訊問，立即將其解送屏東地方法院檢察署及被害人已於95
      年12 月25 日繳納罰金執行完畢等情，為被告所不爭執，
      且業據被害人檢察官偵訊及本院審理時具結後證述明確，
      並有屏東地方法院檢察署檢察官拘票、報告書、屏東地方
      法院檢察署95年度執字第2882號執行卷宗在卷可佐，是被
      害人於上開期間行動自由遭受剝奪之事實固堪信屬實，惟
      本件茲應審酌者係被告所為是否具備妨害自由之故意？
（二）本件被害人即證人乙○○即於本院審理時雖證稱：其在住
      處欲將繳納收據出示與被告，並遭受被告拒絕等語，惟查
      ：被害人於檢察官最初之第1 次及第2 次（96年1 月23日
      及96年5 月24日）之2 次偵訊時陳述：當日被告至伊住處
      欲執行拘提，伊告訴警察以前的事情已經結案了，警察要
      伊去跟檢察官說，之後就把伊銬上車到分局，…伊想要拿
      收據給警察看，警察拒絕等語（見他字卷第2 、8 頁）。
      卻又在第3 次偵訊時另陳稱：當天被告並沒有表明身份…
      ，伊是到了南二高橋下的運公園附近，才告訴被告有請朋
      友幫伊繳並將收據給被告看。若今天伊在家門口有拿給他
      看的話，就不會發生這件事情了，且因為錢是向朋友借的
      ，不想讓被告知道，…，被告在半路上懷疑伊的錢被朋友
      吞掉了等語（見他字卷第43頁）。然其於審判中交互詰問
      復改口具結證稱：被告當天拿拘票要拘提伊，被告不相信
      伊公共危險的案子已經結案要伊去跟檢察官說明，…之後
      在警局也有告知，但還是被移送到地檢署，收據是伊在內
      埔工業區附近的加油站，被告要伊拿出來給他看，伊不知
      道為何當時被告突然要伊拿收據給他看，…。另伊會在偵
      查庭會說在南二高橋下運動公園附近才說有請朋友幫忙繳
      錢，要拿出收據等語是因為不善表達，其真意是若伊在家
      門口拿給被告看，就不會發生本件糾紛，事實上本件剛開
      始被告到伊家，就告知被告錢繳清也結案有收據，在車上
      拿收據給被告看時，被告說或許是被朋友騙了，那個人可
      能沒有幫你繳錢，不然檢察官怎麼會要其執行拘提，伊有
      告訴被告錢是朋友繳的，但事實上錢是伊跟伊太太一起去
      繳的，因為這與被告無關不想告訴被告，…等語（參本院
      卷第22-23 頁）。由上開歷次之陳述以觀，被害人就第一
      提出收據之時間先稱其在住處即已提出，後又辯稱因被告
      當日未表明身份，其至南二高橋下運動公園始告知被告執
      行完畢並提示收據，惟於審理中又改稱提出收據之地點係
      屏東縣警察局內埔分局前往屏東地方法院檢察署途中之內
      埔工業區之加油站附近，是被害人就提出收據之地點始終
      陳述不一，則被害人有無於在其住處遭受拘提之第一時間
      立即出示收據乙節已非無疑？
（三）本件被害人於最初的2 次偵訊，雖僅陳述被告持拘票拘捕
      其到案，伊於住處口頭告知被告本件執行完畢，而為被告
      所不採信，惟其於第3 次偵訊時即證述，係於前往地檢署
      之南二高橋下運動公園附近始告知被告有請朋友幫忙繳納
      罰金並提示繳款收據，且於審判中亦明確證述其至車子行
      經內埔工業區附近之加油站時，即已提示繳納罰金之收據
      供被告查看等語業已論述如前，由上可知，被害人確實有
      於被告將其自屏東縣警察局內埔分局移送至屏東地方法院
      檢察署途中車上提示該收據；再者，被告經內政部警政署
      刑事警察局鑑識科以熟悉測試法、區域比對法對被告實施
      測謊，對「他（乙○○）有無在車上出示繳款收據？答：
      沒有。」、「本案，他（乙○○）有沒有在車上出示繳款
      收據？答：沒有。」，呈不實反應；反觀被害人對「你有
      沒有騙說在車上出示繳款收據？答：沒有。」、「本案，
      你有沒有騙說在車上出示繳款收據？答：沒有」，呈無不
      實反應，此有該局96年6 月26日刑鑑字第09700947 19 號
      鑑定書調附卷可參佐（見偵卷第53至第88頁）。按測謊鑑
      定，係依一般人若下意識刻意隱瞞事實真相時，會產生微
      妙之心理變化，例如：憂慮、緊張、恐懼、不安等現象，
      而因身體內部之心理變化，身體外部之生理狀況亦隨之變
      化，例如：呼吸急促、血液循環加速、心跳加快、聲音降
      低、大量流汗等異常現象，惟表現在外之生理變化，往往
      不易由肉眼觀察，乃由測謊員對受測者提問與待證事實相
      關之問題，藉由科學儀器（測謊機）紀錄受測者對各個質
      問所產生細微之生理變化，加以分析受測者是否下意識刻
      意隱瞞事實真相，並判定其供述是否真實；測謊機本身並
      不能直接對受測者之供述產生正確與否之訊號，而係測謊
      員依其專業之學識及經驗，就測謊紀錄，予以客觀之分析
      解讀，至於測謊鑑定究竟有無證據能力，刑事訴訟法並無
      明文規定，惟實務上，送鑑單位依刑事訴訟法第208 條第
      1 項規定，囑託法務部調查局或內政部警政署刑事警察局
      為測謊檢查，受囑託機關就檢查結果，以該機關名義函覆
      原囑託之送鑑單位，該測謊檢查結果之書面報告，即係受
      囑託機關之鑑定報告，該機關之鑑定報告，形式上若符合
      測謊基本程式要件，包括：(一)經受測人同意配合，並已告
      知得拒絕受測，以減輕受測者不必要之壓力。(二)測謊員須
      經良好之專業訓練與相當之經驗。(三)測謊儀器品質良好且
      運作正常。(四)受測人身心及意識狀態正常。(五)測謊環境良
      好，無不當之外力干擾等要件，即賦予證據能力，非謂機
      關之鑑定報告書當然有證據能力，此有最高法院92年台上
      字第2282號判決可資參照。又被告、被害人分別於96 年6
      月17日、96年6 月16日為測謊鑑定，係經證人2 人同意，
      有測謊鑑定書、測謊具結書及圖譜、測謊鑑定人歐陽泰儒
      簡歷附卷可憑，是該2 人之測謊鑑報告定具備上述之形式
      要件，具有證據能力。交互參酌上開被害人測謊鑑定報告
      之結果與被害人之偵查及審判中之指述大致相符，且被告
      知測謊鑑定報告就被害人沒有在車上出示繳納收據呈不實
      反應，則被害人指稱其已於被告將其自屏東縣警察局內埔
      分局移送至屏東地方法院檢察署之車上將繳納罰款收據出
      示與被告查看乙情應屬非虛，堪予採信。
（四）本件卷附執行卷宗內之案件進行單之批示為將乙○○於96
      年1 月19日拘提到案並於95年12月22日發文，且又於96年
      12月25日被害人到案後有准予易科罰金之批示，惟綜觀全
      卷並無有通知分局撤銷本件拘提之註記，此有臺灣屏東地
      方法院地檢署95年度執字第2882號卷宗在卷可憑（他字卷
      第32-33 頁），且當日拘提人犯過程為「一、7 時15分持
      屏地檢核發拘票，前往內埔鄉○○村○○路231 號拘提公
      共危險人犯乙○○到案移送屏地檢偵辦。二、經移送地檢
      署經核對執行科，廖員於95年12月25日已繳納罰款，屏地
      檢署於95年2 月22日核發拘票，事後未告知不必拘提，且
      被拘提人乙○○被拘提時未出示繳納收據，併此敘明。三
      、乙○○事後飭回帶回住處。」，此復有被告提出之員警
      工作紀錄簿在卷可佐（見他字卷第14頁），又雖該工作紀
      錄簿之內容雖為被告自己所登載，惟登錄之時間為96 年1
      月19日10時30分許，且前後陸續由不同員警登記該日執行
      勤務之概要，可認被告為上開此工作紀錄時，當不知被害
      人將對之提起告訴，而無有事先虛偽登載之必要，故此份
      工作紀錄之真實性應無可疑。益徵當日被告係依屏東地方
      法院檢察署檢察官所核發拘票依法拘提被害人，且拘提當
      時被害人並無立刻出示收據，故將被害人自屏東縣警察局
      內埔分局移送至屏東地方法院檢察署，乃依法執行拘提行
      動，尚難驟認其有何非法方法剝奪被害人之行動自由之故
      意，途中被害人始提出繳納罰金收據，而被告於第一時間
      能否確認收據之真偽恐有困難，是被告未於途中即時確認
      收據真偽而釋放被害人，固於執行公務上稍欠週延，惟被
      告至屏東地方法院檢察署即立刻告知法警被害人執有收據
      一情，並由法警確認無訛後，即還被害人自由並載送被害
      人返家，堪認被告並無妨害自由之故意。
（五）縱上所述，被告甲○○辯稱其無妨害自由之犯意，應屬可
      採，且被害人乙○○之證述既先後存有矛盾之瑕疵，其片
      面指述之情節即不得盡信。此外，復無其他積極證據足資
      證明被告有何公訴人所指之上開犯行，自屬不能證明被告
      犯罪，揆諸首揭法條規定及判決、判例意旨，自應依法諭
      知被告無罪之判決。
據上論斷，應依刑事訴訟法第301 條第1 項前段，判決如主文。
本案經檢察官劉文賓到庭執行職務
中    華    民    國    97    年    11    月    4    日
                  刑事第三庭    審判長法  官  吳永宋
                                      法  官  李珮妤
                                      法  官  陳怡先
以上正本證明與原本無異。
如不服本判決應於收受本判決送達後十日內向本院提出上訴書狀
，其未敘述上訴理由者，應於上訴期間屆滿後二十日內向本院補
提理由書狀（均須按他造當事人之人數附繕本）「切勿逕送上級
法院」。
中    華    民    國    97    年    11    月    4     日
                                       書記官  郭松菊


司法院資訊處製作；財團法人民間司法改革基金會備份。
